【裁判字號】    88,訴,1488
【裁判日期】    890229
【裁判案由】    損害賠償
【裁判全文】
臺灣桃園地方法院民事判決  八十八年訴字第一四八八號
    原      告  壬○○
    訴訟代理人  簡文玉律師
    被      告  己○○
                丁○○
                辛○○
                戊○○
                乙○○
                丙○○
    兼右六人共同
    訴訟代理人  庚○○
右當事人間請求債務不履行損害賠償事件，本院判決如左：
    主    文
被告應連帶給付原告損害金新台幣拾貳萬零玖佰陸拾元。
原告其餘之訴駁回。
訴訟費用由被告連帶負擔百分之十五；餘由原告負擔。
本判決第一項於原告以新台幣壹拾萬零柒仟元供擔保後，得假執行。但被告如於假執
行程序實施前以新台幣參拾貳萬壹仟元為原告預供擔保，得免為假執行。
原告其餘假執行之聲請駁回。
    事    實
甲、原告方面：
一、聲明：
  (一)被告等應連帶給付原告新台幣  (下同)二百一十四元萬，及其中一百零八萬元
      自民國八十二年十二月二十八日起，其中二十萬元自民國八十三年三月七日起
      ，其中一十八萬元自民國八十三年六月二日起，其中一十六萬元自民國八十三
      年九月廿二日起，其中一十萬元自民國八十三年十月十日起，其中一十八萬元
      自民國八十三年十二月廿四日起，其中二十四萬元自民國八十四年四月廿四日
      起，均至清償日止，均按年息百分之七計算之利息。
  (二)被告應自民國八十四年七月一日起至八十五年六月卅一日止，按月賠償一萬三
      千元；自民國八十五年七月一日起至起訴狀繕本送達之翌日止，按月賠償一萬
      六千三百三十三元。
  (三)本件第一項、第二項請求，原告願供擔保，請准宣告假執行。
二、陳述：
  (一)緣原告偕同配偶許嘉和於八十三年十二月間，承購褔利國社區房屋，其中一戶
    向建商承購，一戶向地主承購，地主呂褔文由其七子庚○○出具委託書，代呂福
    文與原告訂定『房屋預定買賣契約書』及『土地預定買賣契約書』  (原證一號)
    。茲向建商與地主承購之土地皆坐落於桃園市○○段五十號土地上，向建商承購
    之房屋建號二三七五號，門牌號碼為「桃園市○○○街一五八巷二號十樓」，向
    地主承購之房屋建號二五一七號，門牌號碼為「桃園市○○○街一五八巷六號十
    樓」及停車位  (下稱系爭房屋)。原告本意將二戶打通，俾寬敞使用，增進居住
    品質。依房屋預定買賣契約書第六條約定工程期限：「本約房屋建築工程自正式
    開工之日起九百個工作天晴天完工，並以提出申請使用執照日期為完工日期」，
    又依土地預定買賣契約書第五條約定土地移轉：「甲方同意於結構體完成時將土
    地移轉登記事宜，委託乙方指定之代書統籌辦理土地過戶．．．」，茲所建房屋
    於八十五年一月卅一日取得使用執照  (原證二號)，向建商所購之二號十樓房地
    ，已於八十五年七月廿九日辦理所有權移轉登記與原告  (原證三號)，地主呂褔
    文所售乙戶，迄今仍未辦理所有權移轉登記，茲呂褔文於八十四年四月二十日死
    亡，對其債務遲不履行，原告得依民法第二百五十五條解除其契約，原告以本件
    起訴狀為解除契約之意思表示，被告等為呂褔文之繼承人，請求被告等連帶負債
    務不履行之損害賠償責任。
  (二)按「契約解除時，當事人雙方回復原狀之義務，除法律另有規定或契約另有訂
    定外，依左列之規定：二、受領之給付為金錢者，應附加自受領時起之利息償還
    之」，民法第二百五十九條第二款定有明文。又依「土地預定買賣契約書」第十
    條及「房屋預定買賣契約書」第二十一條約定：倘因不可歸責於乙方  (賣主)之
    事由，致使乙方不能履行本契約時，雙方同意解除本契約，乙方應將甲方(買主)
    所繳價款加計利息  (按照銀行一年期定期存款利息計算)退還甲方。茲原告依契
    約書內容按期繳費，其分期繳費之情形如附表一所示，為此，請求被告等連帶返
    還已付價金新台幣  (下同)二百十四萬元，及附加自各期受領時起按銀行一年期
    定期存款利率即年息百分之七計算之利息，故請求如訴之聲明第一項所示。
  (三)次按「解除權之行使，不妨礙損害賠償之請求」，民法第二百六十條定有明文
    ，本件因地主一直遲不履行交屋及辦理所有權移轉登記事宜，致原告無法遷入居
    住，不得已，原告與原告配偶許嘉和在外租賃房屋居住，自民國八十四年七月一
    日起每月租金一萬千元，有房屋租賃契約書可稽  (原證五號)，另自民國八十五
    年七月一日起租賃停車位，每三個月一萬元，有收據可稽  (原證六號)，是自民
    國八十四年七月一日起至八十五年六月卅一日止，原告每月受有一萬三千元之損
    害，自八十五年七月一日起，每月受有一萬六千三百三十三元之損害，皆因呂褔
    文遲不履行契約所致增加之損失，為此，請求如訴之聲明第二項所示。
  (四)對被告之答辯，陳稱：
  1、本件出售人呂褔文於八十四年四月二十日死亡，其代理人庚○○並未通知原告
     ，直至八十五年間建商將二號十樓房屋過戶與原告，原告並向呂褔文代理人庚○○請求過戶六號十樓房屋時才知呂褔文已過世，期間口頭上多次催告，直至
     八十七年七月間，向桃園縣桃園市調解委員會請求呂褔文之繼承人即被告等出
     面調解，當時仍請求辦理過戶並賠償遲延損害或辦理解約退款，惟因雙方意見
     不一致而調解不成立，有調解不成立證明書可稽 (原證七號)。嗣於八十七年八
     月委請律師通知庚○○商談（原證八號)，當時庚○○及戊○○出面，稱因遺產
     稅及繼承問題未解決，故仍無法辦理過戶等語，期間亦經提出刑事告訴，被告
     等於八十七年九月四日已辦理繼承登記，惟從未通知原告辦理過戶，可見並無
     履行債務之誠意。
  2、按「依民法第二百五十四條規定，債務人遲延給付時，必須經債權人定相當期
     限催告其履行，而債務人於期限內仍不履行時債權人始得解除契約。債權人為
     履行給付之催告，如未定期限，難謂與前述民法規定解除契約之要件相符。惟
     債權人催告定有期限而不相當 (過短)時，若自催告後經過相當時間，債務人仍
     不履行者，基於誠實信用原則，應認亦已發生該條所定契約解除權」  (參照最
     高法院七十四年一月八日第一次民事庭會議決議  (一)( 原證九號)，本件原告
     自民國八十五年間取得二號十樓房屋所有權，即一再以口頭催告請求將本件六
     號十樓房屋過戶與原告，俾兩間一起使用，嗣又聲請調解及委請律師協談，一
     直不斷催告被告等履約，期間經過三年餘，被告等早已辦理繼承又不通知過戶
     ，基於誠實信用原則，原告亦可依民法第二百五十四條主張解除契約甚明。
  3、被告辯稱呂褔文於八十四年四月二十日死亡，被告必須先辦理繼承登記，方才
     能辦理過戶，但在辦理繼承登記時，必須等甲○○之死亡宣告案件確定後，方
     才能辦理繼承登記云云，惟查呂褔文早於八十四年四月二十日即死亡，被告等
     早就可進行辦理繼承登記，於八十五年間取得使用執照時，即可辦理過戶與原
     告，被告卻遲遲不辦理，被告又辯稱係因甲○○失蹤緣故，惟被告等於八十七
     年九月四日辦理繼承登記，甲○○亦有持分，其管理者為乙○○，當時被告等
     即可辦理過戶與原告，卻未通知原告辦理過戶，足證被告等無共同履行債務之
     誠意，原告幾經口頭、書面，甚至訴訟催告被告履行契約，被告等均未履行，
     為此，以本件起訴表示解除契約，並請求損害賠償。
  4、本件原告自始購買二戶，互相打通，其中向建商所購之二號十樓房屋設計為客
     廳、餐廳及一半廚房，另向呂褔文所購之六號十樓房屋設計為另一半廚房及臥
     室，如此係為提高居住品質及增加居住空間，詎被告等無法將六號十樓房屋辦
     理過戶及屋，則原告無法取得所有權及遷入居住使用，而建商辦理交屋之二號
     十樓房屋僅有客廳、餐廳及一半廚房，原告亦無法正常居住，不得已在外租屋
     使用，故租屋及車位之損害，係因被告等未依約辦理所有權移轉登記及交屋所
     致，應由被告等連帶負損害賠償責任。
  三、證據：提出土地及房屋預定買賣契約書、使用執照、土地及房屋所有權狀各一
      件、呂福文繼承系統表及新式舊式土地建物登記謄本各一件、房屋租契約約書
      二件、收據九紙、呂枝旺金戶戶籍謄本一份、原告全戶戶口名簿一份為證。
乙、被告方面：
    一、聲明：駁回原告之訴及假執行之聲請。如受不利之判決，願供擔保請准宣告
        免為假執行。
    二、陳述：
    (一)原告援引民法第二百五十五條規定，未經催告逕行解除系爭買賣契約，惟觀
        諸系爭買賣契約，並未就出賣人之所有權移轉登記義務履行期間明確約定，
        原告迄未證明依系爭契約本身客觀上觀察，即可認識非於一定時期為給付，
        不能達其契約之目的，自非屬本條所規定之「定期行為」，自無民法第二百
        五十五條之適用。
    (二)系爭不動產原係登記在被告之被繼承人呂福文名下，呂福文於八十三年十二
        月十三日簽約後，即於八十四年四月二十日死亡，被告等係繼承人，依法應
        先辦理繼承登記，方能辦理過戶。惟繼承人之一甲○○早於八十年四月二十
        七日失蹤，須滿七年，始能聲請死亡之宣告，被告已於八十七年五月十四日
        聲請公示催告，嗣並具狀聲請死亡宣告，經鈞院八十八年七月三十一日以八
        十八年亡字第二五號判決准許在案。是故，被告之所以未辦理所有權移轉登
        記，實係因此一不可抗力所致，屬不可歸責於被告之事由，依民法第二百三
        十條之規定，自無庸負遲延之責任。又原告前曾因被告迄未辦理所有權移轉
        登記，對被告庚○○、戊○○二人提詐欺告訴，經檢察官為不起訴處分。
    (三)本件買賣被告是因為卡在繼承登記問題，所以遲未辦妥所有權移轉登記，惟
        待甲○○死亡宣告確定後，即可辦理，並非永久「不能」為移轉登記，並未
        構成給付不能，原告援引系爭「土地預定買賣契約書」第十條及「房屋預定
        買賣契約書」第二十一條約定，據以解除契約，返還價金及加計利息，自屬
        無據。
    (四)系爭不動產早在八十五年十二月間即由建方點交原告使用，原告亦已將兩間
        房屋打通，原告主張迄未交屋，顯與事實不符。又被告不負遲延之責任，已
        如上述，原告主張因給付遲延所支出之租金損害，自不得請求被告賠償。
  三、證據：提出戶籍謄本、八十七年度家催字第二七六號民事裁定、八十八年度亡
      字第二五號民事判決、不起訴處分書、桃園縣桃園市公所函、房屋現況圖各一
      件為證。
    理    由
一、原告主張伊於八十三年十二月間向建商及地主呂福文各訂購房屋乙間，本意將二
    戶打通使用，並已繳清價金，建商早於八十五年七月二十九日辦理所有權移轉登
    記，向呂福文購買之系爭房屋，則迄未辦理所有權移轉登記，致原告另行在外租
    屋，被告等係呂福文之繼承人，應連帶負債務不履行之損害賠償責任等語，提出
    土地及房屋預定買賣契約書、使用執照、土地及房屋所有權狀、呂福文繼承系統
    表、新舊式土地建物登記簿謄本各一件、房屋租賃契約二件、收據九紙為證。被
    告等迄今未辦理移轉登記乙節不爭執，惟以繼承人之一甲○○失蹤，因辦理其死
    亡宣告延宕至今，係不可歸責於被告之事由，不負遲延責任等語，資以置辯。
二、按依契約之性質或當事人之意思表示，非於一定時期為給付不能達其契約之目的
    ，而契約當事人之一方不按照時期給付者，他方當事人得不為前條之催告，解除
    其契約，民法第二百五十五條定有明文。而本條所謂依契約之性質，非於一定時
    期為給付不能達其契約之目的，係指就契約本身，自客觀上觀察，即可認識非於
    一定時期為給付不能達契約之目的之情形而言，如訂製慶祝國慶牌坊是。又所謂
    依當事人之意思表示，非於一定時期為給付，不能達其契約之目的者，必須契約
    當事人間有嚴守履行期間之合意，並對此期間之重要有所認識，始足當之，最高
    法院六十四年台再字第一七七號亦著有判例。本件原告主張依上開規定解除契約
    ，惟觀諸系爭房屋買賣預定契約書條文，僅就工程期限為約定，其第十一條產權
    登記部分，並未就出賣人之所有權移轉登記義務履行期間明確約定，原告亦未能
    證明依系爭契約本身客觀上觀察，即可認識非於一定時期為給付，不能達其契約
    之目的，自無民法第二百五十五條之適用，原告此部分之主張，自不可採。
三、按因不可歸責於債務人之事由，致未為給付者，債務人不負遲延責任，民法第二
    百三十條定有明文。原告另主張其於八十五年間取得桃園市○○○街一五八巷二
    號十樓房屋後，即一再以口頭催告，嗣又聲請調解及委請律師協談，均無效果，
    亦可依民法第二百十四條規定，主張解除契約，提出調解不成立證明書及高成律
    師事務所函及回執各一件為證。惟查系爭房屋出賣人呂福文係於八十四年四月二
    十日死亡，則依民法第七百五十九條之規定，被告等係呂福文之繼承人，須先辦
    理繼承登記，方能辦理過戶。惟繼承人之一甲○○於八十年四月二十七日失蹤，
    依民法第八條規定，須於失蹤滿七年，始能為死亡之宣告，被告等乃於八十七年
    五月十四日聲請公示催告，期間屆滿後，又具狀聲請宣告甲○○死亡，經本院於
    八十八年七月三十一日判決在案，有被告所提戶籍謄本、八十七年家催字第二七
    六號民事裁定、八十八年亡字第二五號民事判決各一件為證。足認被告等遲未能
    辦理過戶，係因簽約後，呂福文死亡，繼承人之一甲○○失蹤，須俟甲○○死亡
    宣告確定後，始能辦理繼承登記及移轉登記，核屬事變，而為不可歸責於被告之
    事由，依上開規定，被告等自不負遲延之責任。從而，原告自不得依民法第二百
    五十四條之規定，催告被告履行，並進而解除契約。原告此部分之主張，亦不可
    採。
四、原告另主張依系爭「土地預定買賣契約書」第十條及「房屋預定買賣契約書」第
    二十一條約定：倘因不可歸責於乙方  (賣主)之事由，致使乙方不能履行本契約
    時，雙方同意解除本契約，乙方應將甲方  (買主)所繳價款加計利息退還甲方。
    茲原告已按期繳款二百十四萬元，被告自應如數返還，並附加各期受領時起按銀
    行一年期定期存款利率即年息百分之七計算之利息。惟查：上開條文係約定「不
    能」履行本契約時，始同意解除契約，即須達「給付不能」之程度。本件被告已
    聲請甲○○之死亡宣告，並經本院於八十八年亡字第二五號判決准許在案，隨時
    可辦理繼承登記，及移轉所有權登記，並無「給付不能」之情事，自不符前開契
    約之約定條件，原告據以請求返還價金及附加利息，亦屬無據。
五、原告另主張因被告遲不交屋及辦理所有權移轉登記，致其無法遷入居住，不得已
    在外租屋居住，請求租金之損害。被告則以系爭房屋早於八十五年十二月間即由
    建方點交原告使用，原告亦已將兩間房屋打通等語置辯。經查：系爭房屋預定買
    賣契約書第十八條第一款約定：「乙方通知交屋並發給遷入證明書前，甲方絕不
    得擅自遷入」。足認須被告通知交屋，並發給遷入證明書，原告始得遷入居住，
    被告未能舉證證明有核發遷入證明書，所辯已點交原告使用乙節，自不可採。又
    原告主張因家人眾多，故同時購買相鄰二戶擬打通使用，有原告所提戶口名簿乙
    份為證，另本院依原告聲請赴現場勘驗結果，原告所購買桃園市○○○街一五八
    巷二號房屋係規劃為客廳及佛堂、臥室各一間；六號房屋則規劃為三間臥室及廚
    房，二間房屋之隔間磚已打通，有勘驗筆錄乙紙在卷可稽，足認原告確係須二間
    打通，始足夠使用，被告遲未交屋，原告自有在外租屋之必要。又交屋與產權登
    記，非必同時為之，此由系爭契約將交屋與產權登記分別約定可知。本件雖因不
    可歸責於被告之事由致遲未能辦理所有權移轉登記，惟如早日交屋，並屋給原告
    遷入證明書，原告自可減少租屋之損失。查系爭房屋係於八十五年一月三十一日
    取得使用執照，原告所購相鄰之桃園市○○○街一五八巷二號房屋亦於同年七月
    二十九日辦理移轉登記手續，有原告所提使用執照影本、房屋所有權狀各乙份在
    在卷可憑，被告若於此時交屋，原告自可二間房屋併同使用，則自八十五年八月
    一日起迄起訴狀繕本送達  (八十八年十月八日)翌日止原告租金之損害，自應由
    被告負賠償之責，始為公允。查原告自八十五年七月一日起係每月付租金為一萬
    六千三百三十三元，有原告所提租賃證明書、收據可證，惟原告所租房屋係相當
    於所購二間房屋之租金，遲延交屋僅係一間，則原告請求房租之損害，自應折半
    計算，即每月八千一百六十七元。原告租屋自八十五年八月一日迄八十八年十月
    九日合計三年三個月又九日，則被告應賠償之損害金合計為三十二萬零九百六十
    三元【 (8167×39)＋ (8167×9÷30)】。
六、從而，原告依租賃之法律關係，主張被告債務不履行而解除契約，請求返還已付
    價金二百一十四萬元及自八十四年七月一日起至八十五年六月三十一日止，按月
    賠償租屋損害一萬三千元；自八十五年七月一日起起訴狀繕本送達翌日止，按月
    賠償一萬六千三百三十三元，其中自八十五年八月一日起迄起訴狀繕本送達翌日
    止之損害金共計三十二萬零九百六十三元，為有理由，應予准許。逾此之請求則
    無理由，應予駁回。
五、兩造均陳明願供擔保，聲請宣告假執行及免為假執行，經核原告勝訴部份，並無
    不合，爰分別酌定相當之擔保金額宣告之；原告其餘假執行之聲請，因訴之駁回
    而失所附麗，應併予駁回。
六、據上論結，本件原告之訴為一部有理由，一部無理由，依民事訴訟法第七十九條
    但書、第八十五條第二項、第三百九十條第二項，第三百九十二條，判決如主文
    。
中      華      民      國    八十九    年      二      月    二十九    日
                                        臺灣桃園地方法院民事第一庭
~B法      官  陳世宗
右為正本，係照原本作成。
如對本判決上訴須於判決送達後廿日內向本院提出上訴狀
中      華      民      國    八十九    年      二      月    二十九    日
~B法院書記官  陳玉芬


司法院資訊處製作；財團法人民間司法改革基金會備份。
